---
title: "Ejercicios sobre Non-linear models"
author: "Jose Calatayud Mateu"
date: "`r Sys.Date()`"
output:
  pdf_document: default
  html_document: default
---

```{r setup, include=FALSE}
knitr::opts_chunk$set(echo = TRUE)
```


```{r}
### Librerias
library(knitr)
library(tidyverse)
library(nlme)
library(msm)
```


# Exercise 1

In biochemistry, the kinetic model of **Michaelis-Menten** is used to analyze enzyme kinetics. This model relates the **rate reaction** $v$ with the **substrate concentration** $S$ by means of the equation:

$$
v = \frac{\phi_1 S}{\phi_2 + S}
$$

where:
- $\phi_1$ corresponds to the **maximum reaction rate** achieved by the system (saturating value),
- $\phi_2$ (known as the **Michaelis constant**) corresponds to the concentration where the reaction rate is half of $\phi_1$.

This parameter $\phi_2$ is highly relevant to biologists.

  - Draw the theoretical curve for $\phi_1 = 3.5$ and $\phi_2 = 0.4$ over a range of concentration values between 0 and 5.

```{r theoretical-curve}
phi1 <- 3.5
phi2 <- 0.4
S <- seq(0, 5, by = 0.01)
v <- (phi1 * S) / (phi2 + S)

plot(S, v, type = "l", col = "blue", lwd = 2,
     xlab = "Substrate concentration (S)",
     ylab = "Reaction rate (v)",
     main = "Michaelis-Menten Theoretical Curve")
abline(h = phi1/2, lty = 2, col = "red")
legend("bottomright", legend = c(expression("Curva teórica"), expression(phi[1]/2)), 
       col = c("blue", "red"), lty = c(1, 2), lwd = 2)
```

  - The file `kinetics.txt` contains information from an experiment to estimate the concentration at which the reaction rate is half of its maximum. Use the Michaelis-Menten model to estimate this parameter and its 95% **confidence interval (CI)** (NOTE: Investigate whether there is any generic R function to automatically compute the CI).

Del enuciado podemos deducir dos interpretaciones: 

  - Que en el experimento han considerado que la reaction rate es un medio del máximo y, por tanto, como que $\phi_1$ es el máximo entonces ya es conocido y solo hace falta estimar $\phi_2$ que en esta situación debería de representar la concentración. 
  
  - Por otra parte, podemos suponer que desconocemos de los valores de $\phi_1$ y $\phi_2$ y, en consecunecia, hace falta estimarlos


#### Suposición 1

De acuerdo con el enunciado, vemos que la variable $\phi_2$, también llamada Michaelis constant, corresponde a la concentración cuando la reaction rate es un medio del máximo, $\phi_1$. Como los datos del experimento `kinetics.txt` contiene información de la reaction rate y de la saturación, tal y como se muestra a continuación:


```{r}
data <- read.table("kinetics.txt", header = TRUE)
print(data)
```

Y como que lo que se pide és estimar la concentración, que és la Michaelis constant

```{r}
data.modif <- data
data.modif$phi1 <- 2*data$v
head(data.modif)
```

A partir del modelo **Michaelis-Menten** y del model no lineal, determinamos la estimación de la concentración $\phi_2$ y su IC($95\%$) como:

```{r, warning=FALSE}
model1 <- nls(v ~ (phi1 * S) / (phi2 + S),
             data = data.modif,
             start = list(phi2 = 0.5))

summary(model1)
ic1 <- confint(model1)  # 95% CI for the parameters
```

Así, en este cas el intervalo de confianza para $\phi_2$ és $[$`r ic1[1]`, `r ic1[2]`$]$.

#### Suposición 2

En cambio, ahora suponemos que no conocemos nada, és decir, que no interpretamos la reaction rate como un medio del máximo y no podemos suponer conocido $\phi_1$. Entonces:

```{r, warning=FALSE}
model2 <- nls(v ~ (phi1 * S) / (phi2 + S),
             data = data,
             start = list(phi1 = 3, phi2 = 0.5))

summary(model2)
ic2 <- confint(model2)  # 95% CI for the parameters
```

Así, en este caso el intervalo de confianza para $\phi_2$ és $[$`r ic2[2,1]`, `r ic2[2,2]`$]$.

## Exercise 2

The file `ic50.txt` contains information about **cellular growth across time** (variable `tiempo`) for three different **exposures** (`low`, `medium`, `high`).

  * Create a plot comparing the three growth curves.

Primero cargamos los datos y los disponemos en el formato adecuado para trabajar:

```{r}
ic50 <- read.table("ic50.txt", header = TRUE)


ic50_long <- pivot_longer(ic50, cols = c("low", "medium", "high"),
                          names_to = "exposure", values_to = "growth") %>%
  mutate("exposure" = factor(exposure, levels = c("low", "medium", "high"),labels=c("low", "medium", "high")))

ic50_long <- ic50_long %>% arrange(exposure, time)

head(ic50_long,6)
tail(ic50_long,6)
```

Hacemos la representación conjunta de las tres curvas de crecimiento para cada tipo de exposición:

```{r growth-curves, message=FALSE}
ggplot(ic50_long, aes(x = time, y = growth, color = exposure)) +
  geom_line() +
  labs(title = "Cellular Growth Curves", y = "Growth", x = "Time")
```

* Calculate the **IC50** (time at which half of the maximum cellular growth is achieved) for each exposure using the model you consider appropriate. Assess whether there are statistically significant differences.

Se pide que estimemos la mediana IC50 que con la estimación parametrizada por la función SSlogis suponiendo que vamos a trabajar con el modelo logistico de crecimiento es $\hat \phi_2 = \dfrac{\hat \theta_2}{\hat \theta_3}$. En consecuencia, primero estimamos un modelo para cada exposición:

```{r fit-models-ic50}
# logistic model fit per exposure group
mod.list <- nlsList(growth ~ SSlogis(time, phi1, phi2, phi3)|exposure,
                     data=ic50_long, pool=FALSE)

summary(mod.list)
```

Ahora obtenemos los coeficientes del modelo:

```{r}
phis <- unlist(lapply(mod.list, coef))
phis
```

Y su matriz de varianzas y covarianzas:

```{r}
vars <- lapply(mod.list, vcov)
vars
```

Y además, crear la matriz de varianzas y covarianzas completa:

```{r}
zero <- matrix(0, nrow=3, ncol=3)
var <- rbind( cbind(vars[[1]], zero, zero), cbind(zero, vars[[2]], zero), cbind(zero, zero, vars[[3]]))
var
```

Utilizamos el método delta para obtener la estimación y el error estandar del IC50, para cada uno de los modelos:

```{r}
library(car)
# Modelo amb exposició HIGH
d.high <- deltaMethod(phis, "high.phi2", vcov=var)
# Modelo amb exposició LOW
d.low <- deltaMethod(phis, "low.phi2", vcov=var)
# Modelo amb exposició MEDIUM
d.medium <- deltaMethod(phis, "medium.phi2", vcov=var)

# Crear la tabla
tabla_ic50 <- data.frame(
  Exposure = c("LOW", "MEDIUM", "HIGH"),
  Estimate = c(d.low$Estimate, d.medium$Estimate, d.high$Estimate),
  SE = c(d.low$SE, d.medium$SE, d.high$SE),
  IC.lower = c(d.low$`2.5 %`, d.medium$`2.5 %`, d.high$`2.5 %`),
  IC.upper = c(d.low$`97.5 %`, d.medium$`97.5 %`, d.high$`97.5 %`)
)

# Mostrar la tabla formateada
kable(tabla_ic50, digits = 3, caption = "Estimació de la IC50 per exposició amb intervals de confiança al 95%")

```

Para ver si hay diferencias siginificativas entre ellos solo tendremos que calcualar las estimacions de las diferencias a través del método delta y ver que realmente el valor 0 no está incluido en el intervalo de confianza:

```{r}
# Comparación high-low
deltaMethod(phis, "low.phi2 - high.phi2", vcov=var)
deltaMethod(phis, "low.phi2 - medium.phi2", vcov=var)
deltaMethod(phis, "medium.phi2 - high.phi2", vcov=var)
```

Com en ninguno de los casos, el valor 0 no pertenece dentro de los intervalos de confianza, no hay evidència estadísitca suficiente para un nivel de confiança del $95\%$. Así que los diferentes grupos tienen estimaciones del IC50 estadísticamente diferentes.


* Create a plot with **observed vs. predicted values** to verify the model fit.

```{r}
# Añadir predicciones al data frame original
ic50_long$pred <- predict(mod.list)

# Graficar observados vs predichos
library(ggplot2)

ggplot(ic50_long, aes(x = time)) +
  geom_point(aes(y = growth, color = exposure), alpha = 0.6) +
  geom_line(aes(y = pred, color = exposure), linewidth = 1.1, linetype = "solid") +
  labs(title = "Observed vs Predicted Growth by Exposure",
       x = "Time",
       y = "Growth",
       color = "Exposure") +
  theme_minimal()

```



* Answer: **Which type of exposure has the larger growth rate?**

En el modelo:

$$
y(x) = \frac{\phi_1}{1 + \exp\left(\frac{\phi_2 - x}{\phi_3}\right)}
$$

  * $\phi_3$ controla la pendiente de la curva logística.
  * Una pendiente más pronunciada (crecimiento más rápido) implica valores más pequeño de $\phi_3$.
  * Por tanto: menor $\phi_3 \rightarrow$ mayor tasa de crecimiento


Por tanto, extraemos los coefcienties de $\phi_3$:

```{r}
# Extraer phi3 por grupo
phi3 <- sapply(mod.list, function(mod) coef(mod)["phi3"])
phi3
```

Esto devuelve un vector con los valores de `phi3` para `"low"`, `"medium"` y `"high"`.

```{r, echo=FALSE}
baix <- which.min(phi3) # grupo con mayor tasa de crecimiento (pendiente más empinada)
```

Así, el grupo con mayor tasa de crecimiento celular (pendientes más inclinado, és decir, valor más bajo para $phi_3$) es `r baix %>% names``

```{r}
# Crear tabla con phi3
data.frame(
  Exposure = names(phi3),
  GrowthRateParameter_phi3 = phi3
) %>%
  arrange(GrowthRateParameter_phi3) %>%
  kable(digits = 3, caption = "Comparació del paràmetre de pendent (phi3) per exposició")
```


